ACORDAO-COMPLETO-2388056

ACÓRDÃO 629/2020 ATA 2/2020 - SEGUNDA CÂMARA

VISTOS, relatados e discutidos estes autos de Tomada de Contas Especial (TCE) instaurada pelo Ministério do Turismo (MTur) , em desfavor do Sr. José Renan Vasconcelos Calheiros Filho, ex-Prefeito do Município de Murici/AL, em razão de impugnação total das despesas referentes ao Convênio Siconv 713264/2009, firmado em 20/11/2009 entre o MTur e o referido município, em decorrência de irregularidades na execução física e financeira do objeto,  
  ACORDAM os Ministros do Tribunal de Contas da União, reunidos em Sessão da Segunda Câmara, diante das razões expostas pelo Relator, em:
  9.1. arquivar a presente Tomada de Contas Especial, ante a ausência de pressupostos de constituição e de desenvolvimento válido e regular do processo, com fundamento no art. 1º, inciso I, da Lei 8.443, de 16 de julho de 1992, c/c os arts. 169, inciso VI, e 212 do Regimento Interno do TCU;
 9.2. dar ciência desta deliberação ao José Renan Vasconcelos Calheiros Filho (CPF XXX.147.721-XX) , e, em obediência ao art. 18, § 6º, da Resolução-TCU 170/2004, ao Ministério do Turismo;
 9.3. determinar ao Ministério do Turismo, com fundamento no art. 16, inciso II, da IN/TCU 71/2012, a baixa da responsabilidade do Sr. José Renan Vasconcelos Calheiros Filho (CPF XXX.147.721-XX) pelo débito referente ao Convênio Siconv 713264/2009.

Tomada de contas especial  em razão da impugnação total de despesas referentes ao convênio que teve por objeto o apoio à realização do evento intitulado 5º Festival da Natureza de Murici, em decorrência de irregularidades na execução física e financeira do objeto.

Segunda Câmara

Município de Murici/AL (CNPJ 12.332.953/0001-36)

3. Interessado: TCU

13.1. Ministros presentes: Ana Arraes (Presidente), Augusto Nardes, Aroldo Cedraz e Raimundo Carreiro (Relator).
13.2. Ministro-Substituto presente: André Luís de Carvalho.

RAIMUNDO CARREIRO

Adoto como Relatório, nos termos do art. 1º, § 3º, inciso I, da Lei 8.443/92 a instrução de peça eletrônica 17, lavrada no âmbito da Secretaria de Controle Externo de Tomada de Contas Especial (SecexTCE) , a qual foi  endossada pelo Diretor da Subunidade, pelo Titular da Unidade Técnica  e pelo representante do Ministério Público junto ao Tribunal de Contas da União (MPTCU) às peças eletrônicas 17 a 19:
“INTRODUÇÃO
1.	Trata-se de Tomada de Contas Especial instaurada pelo Ministério do Turismo (MTur) , em desfavor do Sr. José Renan Vasconcelos Calheiros Filho, ex-Prefeito do Município de Murici/AL (Gestão 2005-2008 e 2009-2012) , em razão de impugnação total das despesas referentes ao Convênio Siconv 713264/2009 (Peça 1, p. 40-57) , firmado em 20/11/2009 entre o MTur e o referido município, que teve por objeto o apoio à realização do evento intitulado “5º Festival da Natureza de Murici”, a ser realizado de 26 a 29/11/2009 (Peça 1, p. 9) , conforme Plano de Trabalho à Peça 1, p. 13-16, em decorrência de irregularidades na execução física e financeira do objeto.
HISTÓRICO	
2.	O Convênio 713264/2009 foi firmado no valor de R$ 225.000,00, sendo R$ 200.000,00 à conta do concedente e R$ 25.000,00 referentes à contrapartida financeira do convenente. Teve vigência de 20/11/2009 a 22/2/2010 (Peça 1, p. 46, Cláusula Quarta) , sendo prorrogado, de ofício, até 24/3/2010 (Peça 1, p. 12) , com mais 30 dias para a apresentação da prestação de contas, conforme estabelecido no §3º da Cláusula Quarta do termo do ajuste (Peça 1, p. 46) . Os recursos foram liberados em uma única parcela, por meio da Ordem Bancária 20100B800039, emitida em 8/1/2010 (Peça 1, p. 155) , e creditados na conta específica do convênio em 12/1/2010 (Peça 7, p. 26) . 
3.	Houve fiscalização “in loco” por parte do concedente, conforme Relatório de Supervisão 433/2009 à Peça 1, p. 67-74.
4.	A prestação de contas encaminhada pelo convenente, por meio do Ofício 045/2010-AT/GP, datado de 5/7/2010 (Peça 1, p. 65) , foi examinada no Parecer 1316/2010 (Peça 1, p. 75-81) , nas Notas Técnicas de Reanálise 869/2011 (Peça 1, p. 92-97) e 1086/2013 (Peça 1, p. 99-102) , e na Nota Técnica de Reanálise Financeira 616/2013 (Peça 1, p. 108-113) .
5.	O fundamento para a instauração da Tomada de Contas Especial, conforme apontado no Relatório de TCE 500/2014 (Peça 1, p. 127-133) , foi a ocorrência de irregularidades na execução física e financeira do objeto pactuado no convênio. A Nota Técnica de Reanálise Financeira 616/2013 (Peça 1, p. 108-113) identificou as seguintes irregularidades na prestação de contas: contratação de atrações artísticas, por ilegibilidade de licitação, com esteio no art. 25, inciso III, da Lei 8.666/93, sem demonstrar a ocorrência de inviabilidade de competição, nem a consagração em face da opinião pública ou da crítica especializada, nem a exclusividade empreendida por representante comercial dos artistas; as cartas de exclusividade apresentadas na prestação de contas se limitaram ao local e às datas de realização do evento (Peça 1, p. 109-110, itens 2.1 e 2.3) .
6.	Por meio dos Ofícios 4555/2013/CGCV/SPOA/SE/MTur (Peça 1, p. 104) e 4556/2013/CGCV/SPOA/SE/MTur (Peça 1, p. 106) , ambos datados de 7/11/2013, o Ministério do Turismo notificou o Município de Murici/AL e o ex-Prefeito José Renan Vasconcelos Calheiros Filho da reprovação da prestação de contas, requerendo a devolução dos recursos. Os Avisos de Recebimento (AR) comprovando a entrega dos referidos ofícios constam à Peça 1, p. 115, e à Peça 9, p. 69.
7.	Diante do não saneamento das irregularidades apontadas e da não devolução dos recursos, instaurou-se a Tomada de Contas Especial. No Relatório de TCE 500/2014 (Peça 1, p. 127-133) concluiu-se que o prejuízo importaria no valor total dos recursos repassados (R$ 200.000,00) , imputando-se a responsabilidade ao Sr. José Renan Vasconcelos Calheiros Filho, ex-Prefeito do Município de Murici/AL (Gestão 2005-2008 e 2009-2012) .
8.	O Relatório de Auditoria 623/2015 da Controladoria Geral da União (Peça 1, p. 173-179) também chegou às mesmas conclusões. Após serem emitidos o Certificado de Auditoria, o Parecer do Dirigente e o Pronunciamento Ministerial (Peça 1, p. 181, 183 e 189) , o processo foi remetido a esse Tribunal.
9.	Ante as razões expostas no pronunciamento constante da Peça 2, e com o objetivo de juntar aos autos os elementos necessários ao exame da avença, a unidade técnica realizou diligência à Assessoria Especial de Controle Interno do Ministério do Turismo, por meio do Ofício 0909/2015-TCU/SECEX-AL, datado de 15/10/2015 (Peça 3) , solicitando todos os documentos apresentados pelo Município de Murici/AL a título de prestação de contas do Convênio Siconv 713264/2009. A documentação recebida consta das Peças 6 a 12. A prestação de contas apresentada pelo convenente, e posteriores complementações e pedidos de reexame, constam à Peça 7, p. 5-59, 81-103, 131-132; Peça 8, p. 2-143, 156-200; Peça 9, p. 2-44, p. 76-96; Peças 10, 11 e 12. 
ANÁLISE DOS PRESSUPOSTOS DE PROCEDIBILIDADE DA IN/TCU 71/2012
10.	Verifica-se que não houve o transcurso de mais de dez anos desde o fato gerador sem que tenha havido a notificação do responsável pela autoridade administrativa federal competente (art. 6º, inciso II, c/c art. 19 da IN/TCU 71/2012, modificada pela IN/TCU 76/2016) , uma vez que a despesa impugnada data de 12/1/2010 (Peça 7, p. 26) e a notificação expedida pelo concedente, por meio do Ofício 4556/2013/CGCV/SPOA/SE/MTur (Peça 1, p. 106) , com o intuito de informar ao responsável a reprovação da prestação de contas, requerendo a devolução dos recursos, foi recebida em 14/11/2013, conforme comprova o Aviso de Recebimento (AR) à Peça 9, p. 69.
11.	Verifica-se também que o valor atualizado do débito apurado (sem juros) em 1/1/2017 é superior R$ 100.000,00, na forma estabelecida conforme os arts. 6º, inciso I, e 19 da IN/TCU 71/2012, modificada pela IN/TCU 76/2016.
12.	A tomada de contas especial está, assim, devidamente constituída e em condição de ser instruída.
EXAME TÉCNICO
13.	Inicialmente deve-se registrar que os elementos contidos nos autos demonstram a insubsistência do débito verificado pelo Ministério do Turismo, conforme ficará demonstrado a seguir.
14.	O Plano de Trabalho do Convênio 713264/2009 (Peça 1, p. 13-16) estabeleceu as seguintes etapas:
	Etapa/Fase
	Descrição
	Valor (R$) 

	1
	Contratação de Show Artístico com Mara Maravilha
	23.000,00

	2
	Contratação de Show Artístico com a Banda Forró do Muído
	80.000,00

	3
	Contratação de Show Artístico com a Banda Psirico
	50.000,00

	4
	Contratação de Show Artístico do cantor Rodriguinho
	30.000,00

	5
	Contratação de Show Artístico da Banda Forró dos Plays
	42.000,00

	TOTAL
	225.000,00

15.	A análise empreendida pelo concedente na Nota Técnica de Reanálise Financeira 616/2013 (Peça 1, p. 108-113) apontou a contratação das cinco atrações artísticas previstas no Plano de Trabalho do convênio (cantora Mara Maravilha, Banda Forró do Muído, Banda Psirico, cantor Rodriguinho, e Banda Forró dos Plays) , por inexigibilidade de licitação, com esteio no art. 25, inciso III, da Lei 8.666/93, sem que ficasse demonstrada a ocorrência de inviabilidade de competição, nem a consagração em face da opinião pública ou da crítica especializada, nem a exclusividade empreendida por representante comercial dos artistas.
16.	No tocante as referidas contratações, o Termo do Convênio 713264/2009 estabeleceu, na sua Cláusula Terceira, item II (Peça 1, p. 42) , as seguintes obrigações a cargo do convenente:
h) observar, quando da execução de despesas com os recursos deste Convênio, as disposições da Lei nº 8.666/93, com suas alterações, especialmente em relação às licitações e contratos, inclusive a modalidade de licitação prevista na Lei nº 10.520, de 17 de julho de 2002, observando o disposto no Decreto nº 6.555, de 08 de setembro de 2008 e na Portaria Interministerial nº 217/MPOG/MF, de 31 de julho de 2006, atualizada;
i) observar o disposto no art. 26, da Lei 8.666/93, atualizada, nos casos de dispensa e inexigibilidade de licitação, previstas respectivamente nos art. 24 e 25 da referida Lei, devendo a homologação ser procedida pela instância máxima de deliberação do ente público, sob pena de nulidade;
 (…) 
cc) publicar no Diário Oficial da União eventuais contratos de exclusividade de artistas com empresários a serem contratados no âmbito deste Convênio, no prazo de 5 (cinco) dias, em conformidade com o artigo 26, da Lei n2 8.666/93, atualizada, sob pena de glosa dos valores pactuados no presente Instrumento, quando for o caso;
 (…) 
ll) apresentar na prestação de contas, quando da contratação de artistas, consagrados, enquadrados na hipótese de inexigibilidade prevista no inciso III do art. 25 da Lei nº 8.666/1992, atualizada, por meio de intermediários ou representantes, cópia do contrato de exclusividade dos artistas com o empresário contratado, registrado em cartório, sob pena de glosa dos valores envolvidos. Ressalta-se que o contrato de exclusividade difere da autorização que confere exclusividade apenas para os dias correspondentes à apresentação dos artistas e que é restrita à localidade do evento, conforme dispõe o Acórdão nº 9612008-Plenário do TCU; e
mm) publicar os contratos de inexigibilidade celebrados entre o CONVENENTE e o intermediário ou representante, decorrentes da execução do objeto pactuado, no Diário Oficial da União, no prazo de cinco dias, previsto no art. 26 da Lei de Licitações e Contratos Administrativa, sob pena de glosa dos valores envolvidos, conforme dispõe o Acórdão 96/2008-Plenário do TCU.
17.	O Acórdão 96/2008-TCU-Plenário (Rel. Min. Benjamim Zymler) , determinou ao Ministério do Turismo, dentre outras, a obrigatoriedade da adoção de algumas providências na execução de convênio com recursos federais, que deviam ser comprovadas pela convenente quando da prestação de contas, sob pena de glosa dos valores envolvidos:
9.5.1. quando da contratação de artistas consagrados, enquadrados na hipótese de inexigibilidade prevista no inciso III do art. 25 da Lei nº 8.666/1992, por meio de intermediários ou representantes:
9.5.1.1. deve ser apresentada cópia do contrato de exclusividade dos artistas com o empresário contratado, registrado em cartório. Deve ser ressaltado que o contrato de exclusividade difere da autorização que confere exclusividade apenas para os dias correspondentes à apresentação dos artistas e que é restrita à localidade do evento;
9.5.1.2. o contrato deve ser publicado no Diário Oficial da União, no prazo de cinco dias, previsto no art. 26 da Lei de Licitações e Contratos Administrativos, sob pena de glosa dos valores envolvidos.
18.	Posteriormente, a jurisprudência dessa Corte de Contas sobre o tema evoluiu, e no Acórdão 1.435/2017-TCU-Plenário, Sessão de 5/7/2017, proferido em processo de Consulta relatado pelo Exmo. Ministro Vital do Rêgo (com Voto de Revisor do Exmo. Ministro Augusto Sherman) , o TCU respondeu ao Ministério do Turismo o seguinte:
9.2.1. a apresentação apenas de autorização/atesto/carta de exclusividade que confere exclusividade ao empresário do artista somente para o (s) dia (s) correspondente (s) à apresentação deste, sendo ainda restrita à localidade do evento, não atende aos pressupostos do art. 25, inciso III, da Lei 8.666/1993, representando impropriedade na execução do convênio;
9.2.2. do mesmo modo, contrariam o sobredito dispositivo legal as situações de contrato de exclusividade – entre o artista/banda e o empresário – apresentado sem registro em cartório, bem como de não apresentação, pelo convenente, do próprio contrato de exclusividade;
9.2.3. tais situações, no entanto, podem não ensejar, por si sós, o julgamento pela irregularidade das contas tampouco a condenação em débito do (s) responsável (is) , a partir das circunstâncias inerentes a cada caso concreto, uma vez que a existência de dano aos cofres públicos, a ser comprovada mediante instauração da devida tomada de contas especial, tende a se evidenciar em cada caso, entre outras questões, quando:
9.2.3.1. houver indícios de inexecução do evento objeto do convênio; ou
9.2.3.2. não for possível comprovar o nexo de causalidade, ou seja, que os pagamentos tenham sido recebidos pelo artista ou por seu representante devidamente habilitado, seja detentor de contrato de exclusividade, portador de instrumento de procuração ou carta de exclusividade, devidamente registrados em cartório.
19.	Desse julgado, extrai-se o entendimento de que o pressuposto é que a inexigibilidade se aplica somente a artista ou banda e não a produtora de eventos e, portanto:
a)	 a contratação de artistas, via intermediário, por inexigibilidade de licitação, baseada em exclusividade, deve ser feita mediante a apresentação de Contrato de Exclusividade; 
b) não são contratos de exclusividade considerados legalmente válidos para fins de contratação de intermediários de artistas por inexigibilidade, a serem pagos com recursos federais, os documentos restritos ao dia do evento, restritos à localidade do evento, e/ou não registrados em cartório;
c) a não apresentação do contrato de exclusividade pela entidade convenente, ou a apresentação de contrato não considerado válido, configura burla ao art. 25, inciso III, da Lei 8.666/1993;
d) em caso de ocorrência no disposto na alínea “c” (contratação indevida de intermediário de artistas por inexigibilidade) , para se considerar que há uma segunda irregularidade, de não comprovação da boa e regular utilização de recursos, causadora de dano ao erário, deverá se verificar a ocorrência da inexecução física do objeto, ou a ausência de comprovação de nexo causal entre os recursos do convênio e o pagamento ao artista, ao representante legal da banda, ou ao intermediário exclusivo legalmente constituído.
20.	No presente caso, verifica-se, a partir da prestação de contas apresentada pelo convenente, que a contratação das cinco atrações artísticas previstas no Plano de Trabalho (cantora Mara Maravilha, Banda Forró do Muído, Banda Psirico, cantor Rodriguinho, e Banda Forró dos Plays) foi realizada por inexigibilidade de licitação, fundamentada no art. 25, III, da Lei 8.666/1993, por intermédio das firmas R. P. de Arruda Nascimento (CNPJ 09.334.551/0001-56) , LF Eventos e Produções Ltda. (CNPJ 02.223.341/0001-51) e JR Empreendimentos e Produções Ltda. (CNPJ 07.087.346/0001-18) , conforme Contratos 52/2009, 53/2009 e 55/2009, todos celebrados com o Município de Murici/AL em 25/11/2009 (Peça 1, p. 2-5, 15-18, 19-22) .
21.	As referidas contratações foram realizadas com base em Cartas de Exclusividade restritas ao local e às datas de realização do evento (Peça 8, p. 6, 23 e 181) , que não atendem aos pressupostos do art. 25, inciso III, da Lei 8.666/1993, e representam impropriedade na execução do convênio, segundo entendimento firmado no Acórdão 1.435/2017-TCU-Plenário (Rel. Min. Vital do Rêgo, com Voto Revisor do Min. Augusto Sherman) .
22.	Entretanto, para que tais situações, ensejem o julgamento pela irregularidade das contas, deve ficar comprovada a existência de dano aos cofres públicos, mormente quando “houver indícios de inexecução do evento objeto do convênio”, ou “não for possível comprovar o nexo de causalidade, ou seja, que os pagamentos tenham sido recebidos pelo artista ou por seu representante devidamente habilitado”.
23.	Considerando que o Relatório de Supervisão 433/2009, à Peça 1, p. 67-74, atestou, in loco, “a efetiva execução do Convênio nº 713264/2009, de acordo com o Plano de Trabalho apresentado”, não existem indícios de inexecução do objeto pactuado no ajuste. Uma vez que o termo de convênio (Peça 1, p. 40-57) não exigiu a apresentação de comprovante do pagamento aos artistas ou a seus representantes, por parte das empresas contratadas pela administração municipal, não há como aferir a ausência ou não de comprovação do nexo de causalidade entre os valores dispendidos e o pagamento dos cachês aos artistas ou a seus representantes legais.
24.	Portanto, resta afastada a ocorrência de dano ao erário, ficando caracterizada a insubsistência do débito apontado pelo Ministério do Turismo.
25.	A insubsistência de débito resulta na ausência de pressupostos de constituição e de desenvolvimento válido e regular do processo, sendo assim cabível, desde logo, o arquivamento dos autos, sem julgamento de mérito, nos termos do art. 1º, inciso I, da Lei 8.443, de 16 de julho de 1992, c/c os arts. 169, inciso VI, e 212 do Regimento Interno do TCU. 
CONCLUSÃO
26.	Tendo em vista que o exame das ocorrências que ensejaram a instauração da presente tomada de contas especial evidenciou a ausência de pressupostos de constituição e de desenvolvimento válido e regular do processo, cabe propor, desde logo, o arquivamento dos autos, sem julgamento de mérito, nos termos do no art. 1º, inciso I, da Lei 8.443, de 16 de julho de 1992, c/c os arts. 169, inciso VI, e 212 do Regimento Interno do TCU. 
PROPOSTA DE ENCAMINHAMENTO
27.	Diante do exposto, submete-se este processo à consideração superior, propondo:
a) arquivar a presente Tomada de Contas Especial, ante a ausência de pressupostos de constituição e de desenvolvimento válido e regular do processo com fundamento no art. 1º, inciso I, da Lei 8.443, de 16 de julho de 1992, c/c os arts. 169, inciso VI, e 212 do Regimento Interno do TCU;
b) dar ciência da deliberação ao José Renan Vasconcelos Calheiros Filho (CPF XXX.147.721-XX) , e, em obediência ao art. 18, § 6º, da Resolução-TCU 170/2004, ao Ministério do Turismo;
	c) determinar ao Ministério do Turismo, com fundamento no art. 16, inciso II, da IN/TCU 71/2012, a baixa da responsabilidade do Sr. José Renan Vasconcelos Calheiros Filho (CPF XXX.147.721-XX) pelo débito referente ao Convênio Siconv 713264/2009.”
                   É o Relatório.

não há

Procurador Marinus Eduardo De Vries Marsico

TOMADA DE CONTAS ESPECIAL. EXECUÇÃO INTEGRAL DO CONVÊNIO. INEXISTÊNCIA DE EVIDÊNCIAS DE DANO AO ERÁRIO. DÉBITO APURADO PELO CONCEDENTE INSUBSISTENTE. ARQUIVAMENTO, SEM JULGAMENTO DE MÉRITO, ANTE A AUSÊNCIA DE PRESSUPOSTOS DE CONSTITUIÇÃO E DE DESENVOLVIMENTO VÁLIDO E REGULAR DO PROCESSO.

TOMADA DE CONTAS ESPECIAL (TCE)

Inicialmente, registro que atuo nos presentes autos por força do art. 152 do Regimento Interno do TCU (RI/TCU) .
2.	Trata-se de tomada de contas especial (TCE) instaurada pelo Ministério do Turismo (MTur) , em desfavor do Sr. José Renan Vasconcelos Calheiros Filho, ex-Prefeito do Município de Murici/AL (Gestão 2005-2008 e 2009-2012) , em razão de impugnação total das despesas referentes ao Convênio Siconv 713264/2009, firmado em 20/11/2009 entre o Ministério do Turismo (MTur) e o referido município, em decorrência de irregularidades na execução física e financeira do objeto.
3.    	O objeto da avença é o apoio à realização do evento intitulado “5º Festival da Natureza de Murici”, a ser realizado de 26 a 29/11/2009, conforme Plano de Trabalho. O valor total do convênio era de 225.000,00, sendo R$ 200.000,00 à conta do concedente e R$ 25.000,00 referentes à contrapartida financeira do convenente. O s recursos foram creditados integralmente pelo concedente em conta específica no dia 12/1/2010.
4.       	O ex-prefeito apresentou prestação de contas ao concedente, a qual foi rechaçada pelo Ministério do Turismo, conforme a Nota Técnica de Reanálise Financeira 616/2013. Restaram consignadas nesse documento as contratações artísticas previstas no Plano de Trabalho do convênio (cantora Mara Maravilha, Banda Forró do Muído, Banda Psirico, cantor Rodriguinho, e Banda Forró dos Plays) , por inexigibilidade de licitação, com fundamento no art. 25, inciso III, da Lei 8.666/93, sem que, entretanto, tivesse sido demonstrada a ocorrência de inviabilidade de competição. 
5.	Além disso, não foram comprovadas a consagração em face da opinião pública ou da crítica especializada e a exclusividade empreendida por representante comercial dos artistas. As cartas de exclusividade apresentadas na prestação de contas restringiram-se ao local e às datas de realização do evento.
6.       	Notificado o responsável para a devolução integral dos recursos em face da não aprovação da prestação de contas, o ex-prefeito permaneceu inerte. Nesse cenário, a Coordenação de Contabilidade do Ministério do Turismo instaurou a competente TCE ora em exame para a devolução total dos recursos repassados pelo órgão em face das irregularidades supra descritas.
7.     	No âmbito do TCU, foi expedida diligência ao Ministério do Turismo para obtenção de documentos complementares necessários ao deslinde da questão, solicitação essa que foi atendida a contento pelo órgão.
8.      	Após o exame dos autos, acolho as análises e conclusões da Secex/TCE, adotando-as como minhas razões de decidir no sentido de arquivar a presente TCE, sem julgamento de mérito, ante a ausência de pressupostos de constituição e de desenvolvimento válido e regular do processo.
9.	        Impende destacar, de um lado, que não foi exigido das empresas contratadas pela administração municipal, no termo de convênio, a apresentação de comprovantes do pagamento aos artistas ou a seus representantes legais. Desse modo, não há como avaliar a existência ou a ausência de nexo de causalidade entre os valores dispendidos e o pagamento dos cachês aos artistas ou a seus representantes legais.
10.	De outro lado, está consignado no Relatório de Supervisão 433/2009, como resultado de fiscalização in loco realizada pelo concedente, “a efetiva execução do Convênio nº 713264/2009, de acordo com o Plano de Trabalho apresentado”. 
11.	 Diante desses fatos, não há evidências de dano ao erário.
12.	Registro que por meio do Acórdão 1435/2017-TCU-Plenário, relator Ministro Vital do Rêgo (com Voto de Revisor Ministro Augusto Sherman) , prolatado em sede de consulta, o TCU respondeu ao Ministério do Turismo o seguinte:
“9.2.1. a apresentação apenas de autorização/atesto/carta de exclusividade que confere exclusividade ao empresário do artista somente para o (s) dia (s) correspondente (s) à apresentação deste, sendo ainda restrita à localidade do evento, não atende aos pressupostos do art. 25, inciso III, da Lei 8.666/1993, representando impropriedade na execução do convênio;
9.2.2. do mesmo modo, contrariam o sobredito dispositivo legal as situações de contrato de exclusividade – entre o artista/banda e o empresário – apresentado sem registro em cartório, bem como de não apresentação, pelo convenente, do próprio contrato de exclusividade;
9.2.3. tais situações, no entanto, podem não ensejar, por si sós, o julgamento pela irregularidade das contas tampouco a condenação em débito do (s) responsável (is) , a partir das circunstâncias inerentes a cada caso concreto, uma vez que a existência de dano aos cofres públicos, a ser comprovada mediante instauração da devida tomada de contas especial, tende a se evidenciar em cada caso, entre outras questões, quando:
9.2.3.1. houver indícios de inexecução do evento objeto do convênio; ou
9.2.3.2. não for possível comprovar o nexo de causalidade, ou seja, que os pagamentos tenham sido recebidos pelo artista ou por seu representante devidamente habilitado, seja detentor de contrato de exclusividade, portador de instrumento de procuração ou carta de exclusividade, devidamente registrados em cartório.”
13.	Embora tal consulta tenha sido respondida ao Ministério do Turismo em data posterior ao da autuação, no TCU, da presente TCE, essa decisão serve de baliza ao deslinde das questões postas nos autos em razão de ter incorporado os ditames dos subitens 9.5.1, 9.5.1.1 e 9.5.1.2 do Acórdão 96/2008-TCU-Plenário (relator Ministro Benjamim Zymler) .
14.	Ainda que tenham sido detectadas impropriedades na execução do objeto do Convênio nº 713264/2009 que contrariam os subitens 9.2.1 e 9.2.2 do Acórdão 1435/2017-TCU-Plenário, mas por si sós não podem ensejar o julgamento pela irregularidade das contas do responsável, nenhuma das duas hipóteses contidas nos itens 9.2.3.1 e 9.2.3.2 do mesmo decisum podem ser aplicadas ao caso em tela.
15.	Essa situação é de fato singular. O Ministério do Turismo atestou a execução integral do Convênio nº 713264/2009, entretanto não exigiu, no termo de convênio, que as empresas contratadas pela administração municipal exibissem os comprovantes do pagamento aos artistas ou a seus representantes legais. Desta forma, o MTur abriu mão do único instrumento de aferição da existência do referido nexo causal, impossibilitando a responsabilização do ex-prefeito pela ausência de comprovação dos pagamentos acima descritos.
16.	Assim, diante do atesto da execução total do objeto do convênio pelo Ministério do Turismo e da insubsistência do débito, resta demonstrada inexoravelmente a ausência de pressupostos de constituição e de desenvolvimento válido e regular do processo, o que enseja o seu arquivamento sem julgamento de mérito.
	
  Em face do exposto, Voto por que seja adotado o Acórdão que ora submeto ao escrutínio do Colegiado.
TCU, Sala das Sessões Ministro Luciano Brandão Alves de Souza, em 4 de fevereiro de 2020.
RAIMUNDO CARREIRO 
Relator